ACORDAO-COMPLETO-2413400

ACÓRDÃO 2374/2021 ATA 5/2021 - PRIMEIRA CÂMARA

VISTOS, relatados e discutidos estes autos de ato de concessão inicial de Aposentadoria, emitido pela Universidade Federal de Alfenas/MG e submetido à apreciação deste Tribunal para fins de registro, nos termos do inc. III do art. 71 da Constituição Federal de 1988, ato esse cadastrado e disponibilizado ao TCU por intermédio do Sistema de Apreciação e Registro de Atos de Admissão e Concessões, na forma dos arts. 2º, caput e incs. I a VI, e 4º, caput, da Instrução Normativa TCU 78/2018,
ACORDAM os Ministros do Tribunal de Contas da União, reunidos em Sessão da 1ª Câmara, diante das razões expostas pelo Relator, em:
9.1. considerar ilegal e negar registro ao ato inicial de aposentadoria de Olinda Maria Gomes da Costa Vilas Boas (ato nº 10450009-04-2013-000014-2, peça 3) ;
9.2. dispensar a devolução dos valores indevidamente recebidos até a data da ciência deste Acórdão, com base no Enunciado 106 da Súmula da Jurisprudência do TCU;
9.3. determinar à Universidade Federal de Alfenas que:
9.3.1. faça cessar os pagamentos decorrentes do ato de aposentadoria impugnado, comunicando ao TCU, no prazo de 15 (quinze) dias, as providências adotadas, nos termos do art. 262, caput, do Regimento Interno do TCU, do art. 8º, caput, da Resolução-TCU 206/2007 e do art. 19, caput, da Instrução Normativa-TCU 78/2018;
9.3.2. informe à interessada na aposentadoria considerada ilegal que, no caso de não provimento de recursos eventualmente interpostos, deverão ser repostos os valores recebidos após a ciência deste Acórdão pela Universidade Federal de Alfenas;
9.3.3. esclareça à Sra. Olinda Maria Gomes da Costa Vilas Boas que sua aposentadoria poderá prosperar se comprovado que, nos 9 anos, 6 meses e 2 dias por ela averbados como tempo de serviço "em empresa privada, pública e sociedade de econ. mista (certif. INSS) ", pelo menos 11 meses e 18 dias refiram-se a trabalho prestado a empresa pública ou sociedade de economia mista, alcançando, dessa forma, os 25 anos de serviço público previstos na EC nº 47/2005, devendo o gestor de pessoal, nessa hipótese, explicitar tal informação no cadastramento do novo ato;
9.3.4. comunique imediatamente à interessada o teor deste Acórdão, encaminhando ao TCU, no prazo de 30 (trinta) dias, comprovante da respectiva data de ciência, nos termos do art. 4º, § 3º, da Resolução-TCU 170/2004;
9.4. determinar à Sefip que monitore o cumprimento das medidas indicadas no item 9.3 supra; e
9.5. arquivar os presentes autos, cumpridos os termos desta deliberação.

Pessoal: Aposentadoria.

Primeira Câmara

Universidade Federal de Alfenas/MG.

3. Interessada: Olinda Maria Gomes da Costa Vilas Boas, CPF XXX.111.956-XX.

13.1. Ministros presentes: Walton Alencar Rodrigues (Presidente), Benjamin Zymler, Vital do Rêgo e Jorge Oliveira.
13.2. Ministros-Substitutos presentes: Augusto Sherman Cavalcanti (Relator) e Weder de Oliveira.

ACORDAO-COMPLETO-2561484

Acórdão 8033/2022 - Primeira Câmara

AUGUSTO SHERMAN

Cuidam os autos de ato de concessão inicial de aposentadoria, emitido pela Universidade Federal de Alfenas/MG e submetido à apreciação deste Tribunal para fins de registro, nos termos do inc. III do art. 71 da Constituição Federal de 1988, ato esse cadastrado e disponibilizado ao TCU por intermédio do Sistema de Apreciação e Registro de Atos de Admissão e Concessões, na forma dos arts. 2º, caput e incs. I a VI, e 4º, caput, da Instrução Normativa TCU 78/2018.
2.	A unidade técnica, ao analisar os fundamentos legais das concessões bem como as informações prestadas pelo órgão do controle interno, lavrou a instrução constante da peça 5, adiante parcialmente transcrita, com eventuais ajustes de forma:
"INTRODUÇÃO
1. Trata-se de ato de concessão inicial da aposentadoria de Olinda Maria Gomes da Costa Vilas Boas (CPF: XXX.111.956-XX) , servidora da Universidade Federal de Alfenas.
2. O ato foi submetido, para fim de registro, à apreciação do Tribunal de Contas da União (TCU) , de acordo com o art. 71, inciso III, da Constituição Federal. O cadastramento e a disponibilização ao TCU ocorreram por intermédio do Sistema de Apreciação e Registro de Atos de Admissão e Concessões, na forma dos arts. 2º, caput e incisos I a VI, e 4º, caput, da Instrução Normativa - TCU 78/2018.
HISTÓRICO
3. O ato de concessão em exame, com data de vigência em 4/10/2013, foi disponibilizado ao TCU em 17/3/2016.
EXAME TÉCNICO
4. A servidora Olinda Maria Gomes da Costa Vilas Boas (CPF: XXX.111.956-XX) se aposentou voluntariamente em 4/10/2013, com proventos integrais, sendo o benefício concedido com fundamento no art. 3º da EC 47/2005, a seguir transcrito:
'Art. 3º Ressalvado o direito de opção à aposentadoria pelas normas estabelecidas pelo art. 40 da Constituição Federal ou pelas regras estabelecidas pelos arts. 2º e 6º da Emenda Constitucional nº 41, de 2003, o servidor da União, dos Estados, do Distrito Federal e dos Municípios, incluídas suas autarquias e fundações, que tenha ingressado no serviço público até 16 de dezembro de 1998 poderá aposentar-se com proventos integrais, desde que preencha, cumulativamente, as seguintes condições:
I - trinta e cinco anos de contribuição, se homem, e trinta anos de contribuição, se mulher;
II - vinte e cinco anos de efetivo exercício no serviço público, quinze anos de carreira e cinco anos no cargo em que se der a aposentadoria;
III - idade mínima resultante da redução, relativamente aos limites do art. 40, § 1º, inciso III, alínea 'a', da Constituição Federal, de um ano de idade para cada ano de contribuição que exceder a condição prevista no inciso I do caput deste artigo.
Parágrafo único. Aplica-se ao valor dos proventos de aposentadorias concedidas com base neste artigo o disposto no art. 7º da Emenda Constitucional nº 41, de 2003, observando-se igual critério de revisão às pensões derivadas dos proventos de servidores falecidos que tenham se aposentado em conformidade com este artigo.'
5. Conforme se verifica no ato de concessão ora examinado, bem como na ficha financeira extraída do Siape (peça 2) , a servidora se aposentou aos 54 anos de idade, contando o tempo de contribuição de 33 anos, 11 meses e 2 dias.
6. Ocorre, contudo, que, tendo ingressado no serviço público em 28/9/1989 e se aposentado em 4/10/2013, a servidora não cumpriu o requisito de 25 anos de efetivo exercício no serviço público, tendo completado tão somente 24 anos e 12 dias. Assim, não há como prosperar a concessão, nos termos em que foi deferida pela Unidade Jurisdicionada.
7. Cabe mencionar que é nesse mesmo sentido o que restou assentado no Acórdão 1143/2017-TCU-Primeira Câmara, de relatoria do Ministro Vital do Rêgo, conforme ementa transcrita abaixo:
'Sumário
APOSENTADORIA. AVERBAÇÃO DE TEMPO DE SERVIÇO PRESTADO COMO ADVOGADO. COMPROVAÇÃO DO RECOLHIMENTO DAS RESPECTIVAS CONTRIBUIÇÕES PREVIDENCIÁRIAS. NÃO ATENDIMENTO AO REQUISITO DE 25 ANOS DE SERVIÇO PÚBLICO, PREVISTO NO ART. 3º, INCISO II, DA EMENDA CONSTITUCIONAL 47/2005. ILEGALIDADE.' (sem grifo no original) .
8. Cumpre observar que, não havendo decorrido o prazo 5 (cinco) anos desde o ingresso do ato de concessão nesta Corte de Contas, não há a necessidade de se instalar o contraditório, consoante o entendimento firmado no Acórdão 587/2011-TCU-Plenário, de relatoria do Ministro Valmir Campelo.
9. Em vista disso, propõe-se considerar ilegal, para fim de registro, o ato de concessão em comento.
CONCLUSÃO
10. Diante do acima expendido, não há como prosperar a concessão da aposentadoria nos termos em que foi deferida pela Unidade Jurisdicionada, razão pela qual propõe-se considerar ilegal, negando-lhe registro, o ato de concessão inicial da aposentadoria da servidora Olinda Maria Gomes da Costa Vilas Boas (CPF: XXX.111.956-XX) .
PROPOSTA DE ENCAMINHAMENTO
11. Ante o exposto e de conformidade com o preceituado nos artigos 71, III, da Constituição Federal de 1988; 1º, V, e 39, II, da Lei 8.443/1992; 1º, VIII, 259, II, 260, § 1º, e 262, § 2º, do Regimento Interno/TCU, propõe-se:
11.1. considerar ilegal, negando-lhe registro, o ato de concessão inicial da aposentadoria da servidora Olinda Maria Gomes da Costa Vilas Boas (CPF: XXX.111.956-XX) , haja vista que não foi cumprido o requisito de 25 (vinte e cinco) anos de efetivo exercício no serviço público, consoante disposto no art. 3º, inciso II, da Emenda Constitucional 47/2005.
11.1.1. dispensar o ressarcimento das quantias indevidamente recebidas, presumida a boa-fé, consoante o disposto no Enunciado 106 da Súmula de Jurisprudência do TCU;
11.1.2. determinar à Universidade Federal de Alfenas que, nos termos dos art. 262, caput, do Regimento Interno do TCU e 19, caput, da Instrução Normativa - TCU 78/2018:
a) abstenha-se de realizar pagamentos decorrentes do ato de concessão considerado ilegal, no prazo de 15 (quinze) dias, contado a partir da ciência dessa deliberação, sujeitando-se a autoridade administrativa omissa à responsabilidade solidária;
b) comunique à interessada acerca do teor deste Acórdão, alertando-a de que o efeito suspensivo proveniente da interposição de eventuais recursos j/unto ao TCU não a eximirá da devolução dos valores percebidos indevidamente após sua notificação, caso os recursos não sejam providos; e
c) encaminhe ao Tribunal o comprovante de que a interessada tomou ciência do inteiro teor desta deliberação."
3.	Em seu pronunciamento regimental (peça 7) , o Ministério Público junto a esta Casa, neste ato representado pelo Procurador Sérgio Ricardo Costa Caribé, manifestou-se de acordo com os encaminhamentos alvitrados pela Sefip.
É o relatório.

não há.

Procurador Sérgio Ricardo Costa Caribé.

APOSENTADORIA VOLUNTÁRIA COM PROVENTOS INTEGRAIS, COM FULCRO NO ART. 3º DA EC 47/2005. NÃO ATENDIMENTO DO REQUISITO DE 25 ANOS DE SERVIÇO PÚBLICO. ILEGALIDADE E NEGATIVA DE REGISTRO. DETERMINAÇÕES.

APOSENTADORIA (APOS)

Secretaria de Fiscalização de Pessoal (Sefip).

Cuidam os autos de ato de concessão inicial de Aposentadoria, emitido pela Universidade Federal de Alfenas/MG e submetido à apreciação deste Tribunal para fins de registro, nos termos do inc. III do art. 71 da Constituição Federal de 1988, ato esse cadastrado e disponibilizado ao TCU por intermédio do Sistema de Apreciação e Registro de Atos de Admissão e Concessões, na forma dos arts. 2º, caput e incs. I a VI, e 4º, caput, da Instrução Normativa TCU 78/2018.
2.	A aposentadoria da Sra. Olinda Maria Gomes da Costa Vilas Boas deu-se na modalidade voluntária, com proventos integrais, calculados com base na última remuneração do cargo em que se deu a aposentadoria, com fundamento no art. 3º da Emenda Constitucional 47/2005 (peça 3) .
3.	Ao analisar os atos, a Sefip ressaltou que, embora a Sra. Olinda Maria Gomes da Costa Vilas Boas, quando de sua inativação, contasse com 33 anos, 11 meses e 2 dias, assim atendendo ao requisito do inc. I do art. 3º da EC 47/2005, no ato examinado (peça 3) não restaria demonstrado o atendimento ao requisito  de 25 anos de efetivo exercício de serviço público (previsto no inc. II do art. 3º da EC 47/2005) , mas somente, quanto a isso, o total de 24 anos e 12 dias.
4.	Com efeito, a consulta ao ato de concessão sub examine (peça 3) e à sua ficha financeira junto ao Siape (peça 2) indicam que a servidora haveria ingressado no serviço público 28/9/1989. Em assim sendo, com sua aposentadoria em 4/10/2013, somente estaria demonstrado o total de 24 anos e 12 dias de efetivo serviço público.
5.	No entanto, a opção pela aposentadoria com esteio no art. 3º da EC nº 47/2005 demanda o atendimento simultâneo dos três requisitos nela estabelecidos, a saber:
"Art. 3º Ressalvado o direito de opção à aposentadoria pelas normas estabelecidas pelo art. 40 da Constituição Federal ou pelas regras estabelecidas pelos arts. 2º e 6º da Emenda Constitucional nº 41/2003, o servidor da União, dos Estados, do Distrito Federal e dos Municípios, incluídas suas autarquias e fundações, que tenha ingressado no serviço público até 16 de dezembro de 1998 poderá aposentar-se com proventos integrais, desde que preencha, cumulativamente, as seguintes condições:
I - trinta e cinco anos de contribuição, se homem, e trinta anos de contribuição, se mulher;
II - vinte e cinco anos de efetivo exercício no serviço público, quinze anos de carreira e cinco anos no cargo em que se der a aposentadoria;
III - idade mínima resultante da redução, relativamente aos limites do art. 40, § 1º, inciso III, alínea 'a', da Constituição Federal, de um ano de idade para cada ano de contribuição que exceder a condição prevista no inciso I do caput deste artigo". (Destaques não constantes do original) .
6.	Assim, o ato de aposentadoria constante da peça 3 não poderá prosperar nos moldes em que foi concedido, sem prejuízo de que novo ato seja encaminhado ao Tribunal para oportuna deliberação, livre da irregularidade ora apontada.
7.	Oportuno esclarecer-se à interessada que sua aposentadoria poderá vir a ser homologada por este Tribunal se comprovado que, nos 9 anos, 6 meses e 2 dias por ela averbados como tempo de serviço "em empresa privada, pública e sociedade de econ. mista (certif. INSS) ", pelo menos 11 meses e 18 dias refiram-se a trabalho prestado a empresa pública ou sociedade de economia mista, alcançando, dessa forma, os 25 anos de serviço público previstos na EC nº 47/2005, hipótese em que o gestor de pessoal deverá explicitar tal informação no cadastramento do ato.
8.	Considerando tratar-se de ilegalidade relacionada a processo de concessão, perfilho o entendimento de que o julgamento proposto não implica a obrigatoriedade de ressarcimento das importâncias indevidamente recebidas de boa-fé, até a data do conhecimento desta deliberação pelo órgão concedente, razão pela qual julgo aplicável o Enunciado 106 da Súmula de Jurisprudência do deste Tribunal.
9.	Destaco que o ato de aposentadoria em questão foi disponibilizado ao TCU em 17/3/2016, portanto, há menos de 5 (cinco) anos, não lhe sendo aplicável, portanto, a nova orientação do STF consubstanciada no RE 636.553/RS.
	Diante do exposto, manifesto-me por que o Tribunal aprove o Acórdão que ora submeto à deliberação deste Colegiado.
TCU, Sala das Sessões Ministro Luciano Brandão Alves de Souza, em 2 de março de 2021.
AUGUSTO SHERMAN CAVALCANTI 
Relator